---
title: "Introducción a R"
tutorial:
  id: "com.example.tutorials.my-first-tutorial"
  version: 0.7
output: 
  learnr::tutorial:
    progressive: true
  html_document:
      toc: TRUE
runtime: shiny_prerendered
---

```{r, include=F}
knitr::opts_chunk$set(echo = FALSE)
library(learnr)
library(lubridate)
library(RCurl)
library(reshape2)
```

```{r import, include=FALSE}
#Cualquier objeto creado aquí estará disponible en el entorno global. Cualquier objeto creado dentro de este pedazo del ejercisio solo esta disponible dentro del pedazo.

#x <- getURL("https://raw.githubusercontent.com/weinbergerlab/Brazil_state/master/prelog_Brazil_state_processed_data.csv")
#ds1<-read.csv("https://raw.githubusercontent.com/weinbergerlab/Brazil_state/master/prelog_Brazil_state_processed_data.csv")
#saveRDS(ds1,'./Data/brazil_hosp.rds')

ds1 <- readRDS('./Data/brazil_hosp.rds')
ds1<-ds1[,c('age_group','date','J12_18')]
ds2<-ds1[substr(ds1$age_group,1,2)=='09',]
#Deshacerse de los niveles estatales y nacionales agregados
ds2<-ds2[substr(ds2$age_group,4,4)!='A',]
ds2<-ds2[substr(ds2$age_group,6,7)!='AA',]

#Transforma en un formato ancho - una columna por cada estado 
ds3<-dcast(ds2, date~age_group, value.var='J12_18')
ds3$date<-as.Date(ds3$date)

date.index <- ds3$date
ds3<-ds3[,-1]
dimnames(ds3)[[2]]<-paste0('state', substr(dimnames(ds3)[[2]],6,7))

state31 <- ds3[,'state31'] #Crea un vector llamado 'state31' 
length.state31<-length(state31)
time.index <- 1:length.state31 
mat1<-cbind(time.index, state31) #Combine en matriz

```


# Introducción a R
En este tutorial, aprenderas cómo manipular y trazar datos en R

## Comencemos mirando algunos datos reales
Estos datos de hospitalización a causa de neumonía en niños <12 meses de edad en Brasil. Los datos estan al nivel estatal, y cada columna le corresponde a uno de los 27 estados. Los datos estan guardado como *matriz*, con 27 columnas y 144 filas, representando datos mensuales durante 12 años.

```{r br1a, exercise=TRUE, exercise.eval=FALSE}
head(ds3) #Vea las primeras 6 files de datos 
```

```{r br1b, exercise=TRUE, exercise.eval=FALSE}
dimnames(ds3) #Vea los nombres de las filas y columnas 
```


```{r br1c, exercise=TRUE, exercise.eval=FALSE}
str(ds3) #Nos dice la estructura del objeto -- qu? tipo de variables hay, dimensiones, etc.
```

```{r br1d, exercise=TRUE, exercise.eval=FALSE}
dim(ds3) #Obtenga las dimensiones de los datos de Brasil
```




Intente trazar los datos de un estado (plot). Para obtener lso datos para un estado, uno puedo referirse a la columna por el nombre (exactamente como aparece en 'dimnames') o por posicion (es decir, 2). En su lugar, intente trazar el estado 43 del region 4. 

```{r br2, exercise=TRUE, exercise.eval=FALSE}
plot(ds3[,'state52'], type='l')
```

## Operando con vectores y matrices

En R se puede operar con numeros individuales (es decir, calcular el valor de 1+1) con vectores de numeros (es decir, un variable), o con matrices. Los datos ademas se pueden guardar en marcos de datos que es como una matriz pero se puede guardar una mezcla de variables numericas y variables de caracteres.

Primero, extraiga una de las columnas de los datos de Brazil, crea un variable de índices y juntalas en una nueva matriz. 

```{r vectormaker, exercise=TRUE, exercise.eval=FALSE}
state31 <- ds3[,'state31'] #Crea un vector llamado 'state31'
length.state31<-length(state31)
length.state31
```

```{r vectormakerb, exercise=TRUE, exercise.eval=FALSE}
time.index <- 1:length.state31 #Crea un ?índice 1,2,3... que tenga la misma longitud de 'state31' 

state31[1:50] #Imprime las primeras 50 observaciones
time.index[1:50] #Imprime las primeras 50 observaciones

```


Vectores (variables) se pueden juntar en una matriz o un marco de datos. (Marcos de datos tiene el ventaja de poder incluir variables numericas y caracteres). Intente cambiar el codigo para imprimir las primeras 20 filas de datos en vez de las primeras 10 filas de datos.

```{r matrixmaker1, exercise=TRUE, exercise.eval=FALSE}
time.index <- 1:length.state31 #Crea un índices 1,2,3... que tenga la misma longitud de 'state31' 
mat1<-cbind(time.index, state31) #Combine en matriz
mat1[1:10,] #Imprime las primeras 10 filas de 'mat1'

```

```{r matrixmaker11, exercise=TRUE, exercise.eval=FALSE}
#Imprime los nombres de los variables
dimnames(mat1)
```

```{r matrixmaker12, exercise=TRUE, exercise.eval=FALSE}
#Obtenga el numero de filas y columnas en 'mat1'
nrow(mat1)
```

```{r matrixmaker13, exercise=TRUE, exercise.eval=FALSE}
ncol(mat1)
```

You can refer to and extract columns or rows by their position or by their name. Try to change this to extract the first column
```{r matrixmaker1a, exercise=TRUE, exercise.eval=FALSE}
state31 <- ds3[,'state31'] #Crea un vector llamado 'state31'
length.state31<-length(state31)
time.index <- 1:length.state31 #Crea un ?ndice 1,2,3... que tenga la misma longitud de 'state31' 
mat1<-cbind(time.index, state31) #Combine en matriz
mat1
```

```{r matrixmaker1aa, exercise=TRUE, exercise.eval=FALSE}

#Imprime columna 1 de la matriz 'mat1' (las primeras 10 observaciones)
mat1[1:10,'state31']
mat1[1:10,2]
```

Uno puede subcontratar la matriz haciendo referencia a los nombres o posición de columnas específicas. Intente imprimir Brazil y imprimir las primeras 10 filas de datos en vez de 20 filas. 
```{r matrixmaker1b, exercise=TRUE, exercise.eval=FALSE}
br.subset <-ds3[,c('state31', 'state32')]
br.subset[1:20,]

#Equivalente a: br.subset <-ds3[,c(17,18)]

```

## Crear y manipular matrices

Crea una matriz vacio (lleno de valores ausentes), luego las llenas
```{r matrixMaker, exercise=TRUE, exercise.eval=FALSE}

#Crea una matriz con el mismo n?mero de filas que tiene los dates de Brazil y 3 columnas 
br.rows<-nrow(ds3)
mat2<- matrix(NA, nrow=br.rows, ncol=3)
mat2[1:20,] #Imprime las primeras 20 filas

```

Este codigo reemplaza la primera columna de la matriz con un vector de observaciones. Intente reemplazar la segunda columna con los datos observados de estado 31. Ademos intente usar 'rnorm' para generar numeros al azar para columna 3. 

```{r matrixMaker2, exercise=TRUE, exercise.eval=FALSE}

br.rows<-nrow(ds3)
mat2<- matrix(NA, nrow=br.rows, ncol=3)
mat2[,1]<- ds3[,'state31']
mat2[1:20,]

```

## Aritmética en R
Ahora, hagamos aritmetica simple con estas variables, y combinarlas en una matriz.
Quizas quisiera agregar 2 variables, y combinarlas en una matriz con columnas nombradas, imprimir las primeras 20 filas.
```{r aggregateRows, exercise=TRUE, exercise.eval=FALSE}
combo<- ds3[,'state31'] + ds3[,'state33']
df1<- cbind('state31'= ds3[,'state31'], 'state33'= ds3[,'state33'], 'combo'=combo)
df1[1:20,]
```

Agregale una constante (0.5) a la tercera columna. Crea un vector nuevo que sea equivalente at state31+state33+0.5
```{r addconstant, exercise=TRUE, exercise.eval=FALSE}
combo<- ds3[,'state31'] + ds3[,'state33']
df1<- cbind('state31'= ds3[,'state31'], 'state33'= ds3[,'state33'], 'combo'=combo)
comboAdd <-df1[,'combo'] + 0.5 
df1[1:20,'combo'] #Imprime las primeras 20 filas de la variable 'combo'
comboAdd[1:20]
```

Quizas además quisiera agregar en todas las columnas. Se puede cumplir usando la función 'rowSums' o con la función 'apply' los cuales repite cada operación por cada fila. Luego impreme las primeras 20 observaciones. 
```{r aggregateRows3, exercise=TRUE, exercise.eval=FALSE}
national<- rowSums(ds3)
national[1:20]
national2<- apply(ds3,1,sum)  # 1 refers to rows and 2 refers to columns
national2[1:20]
```

Cuando juntas dos vectores o juntas un vector a una matriz, los dimensiones deben ser igual (es decir, la longitud del vector debe tener la misma cantidad de filas que en la matriz).
```{r calculator3, exercise=TRUE, exercise.eval=FALSE}

x1<- ds3[1:100,'state31'] #Las primeras 100 observaciones de 'state31'
x2<- ds3[1:100,'state33'] #Las primeras 100 observaciones de 'state33'
x3<- ds3[1:75,'state35'] #Las primeras 100 observaciones de 'state35'

x1+x2

x1+x3 #Deber?a dar un error
```


## Trabajando con fechas en R
Trabajando con variables de fecha puede ser complicado en R. El paquete 'lubridate' puede aliviar el problema. 

```{r dates1, exercise=TRUE, exercise.eval=FALSE}
#Como crear una secuencia temporal con fechas
from <- as.Date("2003-01-01") #YYYY-MM-DD
timefill <- seq.Date(from=from,length.out =nrow(ds3) ,by="week") 
timefill[1:144] #Imprimir los primeros años
```

Si tienes un vector de fechas en formato de caracter, tienes que comandar R que es una fecha usando 'as.Date', y decirle cual es el formato. Por ejemplo, mm/dd/yy tiene el formato "%m/%d/%y".
```{r dates2, exercise=TRUE, exercise.eval=FALSE}
#Si la fecha esta en formato mm/dd/aa
date1<-c("01/01/98", "02/01/98","03/01/98")
date2 = as.Date(as.character(date1), format = "%m/%d/%y")  #Tenga en cuenta que una Y minuscula coresponde a años con 2 digitos
date2

```

aquí la fecha esta en formato mm/dd/aaaa. Le decimos esto a R usando el formato "%m/%d/%Y". Tenga en cuenta que la Y mayúscula coresponde a años con 4 digitos. 
```{r dates3, exercise=TRUE, exercise.eval=FALSE}
#Si la fecha esta en formato mm/dd/aaaa
date1<-c("01/01/1998", "02/01/1998","03/01/1998")
date2 = as.Date(as.character(date1), format = "%m/%d/%Y")  #Tenga en cuenta que una Y mayúscula coresponde a años con 4 dígitos
date2

```

Transformando fechas en R es flexible y puedes utilizar cualquier formato. Por ejemplo, aquí tenemos una fecha en formato dd-mm-aa, y le decimos a R que esta en formato "%d-%m-%y". 
```{r dates4, exercise=TRUE, exercise.eval=FALSE}
#Si la fecha esta en formato mm-dd-aa
date1<-c("01-01-98", "01-02-98","01-03-98")
date2 = as.Date(as.character(date1), format = "%d-%m-%y")  
date2

```


## Creando trazados tiles

Vamos a trazar los datos. 'type='l'' hace un trazado de l?nea, que es til para secuencia temporal

```{r plot1, exercise=TRUE, exercise.eval=FALSE}
national<- rowSums(ds3)
plot(date.index,national, type='l')
```

### Ahora vamos a cambiarle las opciones para crear trazados más bonitos
Qu?tale el borde a la derecha y la parte superior (bty='l'), agregue las etiquetas de los x e y (xlab and ylab), cambie el color de la l?nea (col=), y el ancho de la l?nea (lwd=).

```{r plot2, exercise=TRUE, exercise.eval=FALSE}
national<- rowSums(ds3)
plot(date.index,national, type='l', bty='l', ylab='Counts', xlab='time', col='blue', lwd=0.5)
```

### Grafique las primeras 3 columnas, que representan 3 estados diferentes. Se cumple esto usando un bucle, que traza columna 1, luego columna 2, luego columna 3. estan organizados en una fila (mfrow=c(1,3)). Agregue un t?tulo extrayendo los nombres de las ubicaciones en un vector (dimnames) y tomando el elemento i'to del vector. 

```{r plot3, exercise=TRUE, exercise.eval=FALSE}
par(mfrow=c(1,3))
for(i in 1:3){
  plot(date.index,ds3[,i], type='l', bty='l', ylab='Counts', xlab='time')
  title(dimnames(ds3)[[2]][i])
  
}
```

Aquí se puede producir 4 trazados en un 2x2 matriz. Intente producir un 2x3 trazado con 6 estados.
```{r plot4, exercise=TRUE, exercise.eval=FALSE}
par(mfrow=c(2,2), mar=c(3,2,1,1))
for(i in 1:4){
  plot(date.index,ds3[,i], type='l', bty='l', ylab='Counts', xlab='time')
  title(dimnames(ds3)[[2]][i])
}
```

### Ahora vamos a trazar todas las secuencias temporal a la vez usando un trazado de matriz.

```{r plot5, exercise=TRUE, exercise.eval=FALSE}
matplot(date.index,ds3, type='l', bty='l', ylab='Counts', xlab='time')
```



## RStudio
Ahora vamos a RStudio y vamos a familiarizarse con la interfaz y aprender cómo configurar el directorio o 'working directory', y cómo instalar y cargar paquetes.